---
title: "Regressão Linear Simples"
subtitle: "Trabalho de Estatística III"
author: "Kauã Dias"
date: "`r Sys.Date()`"
output:
  pdf_document:
    latex_engine: xelatex
    toc: true
    number_sections: true
    highlight: tango
    fig_caption: true
header-includes:
  - \usepackage{booktabs}
  - \usepackage{amsmath}
---
# **Lendo os pacotes e a base de dados**

```{r warning=FALSE}
if (!require("ggplot2")) install.packages(ggplot2)
if (!require("ggthemes")) install.packages(ggthemes)
if (!require("cowplot")) install.packages(cowplot)

library(ggplot2)
library(ggthemes)
library(cowplot)
```

```{r}
dados <- read.csv2("dados/dados_regressao.csv", sep = ",")
```

# **Exploração Inicial dos Dados**

```{r}
head(dados)
```

A base possui 5 variáveis e 200 linhas, vamos categoriza-las

```{r}
str(dados)
```

Perceba que temos apenas duas variáveis de formato *string*, porém a variável *salario* se encontra erroneamente definida, dado que intuitivamente, o salário se trata de uma variável numérica, vamos arrumar

```{r}
dados$salario <- as.numeric(dados$salario)
str(dados)
```

Observe que o comando arredondou os valores da variável, vamos seguir e desconsiderar. Vamos descrever algumas estatísticas básicas dos dados

```{r}
summary(dados)
```

Observe que o menor salário anual é de 33290 na moeda local, o que da 2774 por mês de acordo com

```{r}
min(dados$salario)/12
```

E paralelamente o maior salário anual é de 88894, que por mês é 7407.843, de acordo com

```{r}
max(dados$salario)/12
```

## Análise do gênero

```{r}
dados |> 
  ggplot(aes(x = sexo)) +
    geom_bar(fill = c("#69b3a2","#ea8967"), color = 'black') +
    labs(
      title = "Distribuição por sexo"
    ) +
    theme_fivethirtyeight()
```

Perceba que a base contém um pouco mais de homens do que mulheres.

```{r}
table(dados$sexo)/nrow(dados)*100
```

Apenas 3% a mais de homens.

Vamos construir uma função para gerar gráficos para as variáveis numéricas

```{r}
grafico_dens <- function(dado, pos_var, titulo) {
  dado |> 
    ggplot(aes(x = dados[[pos_var]])) +
    geom_density(
      aes(y = after_stat(density)),
          fill = "#69b3a2",
          alpha = 0.6
      ) +
    labs(
      title = titulo
    ) +
    theme_fivethirtyeight()
}
```

## Análise da Idade

```{r warning=FALSE}
grafico_dens(dados, 2, "Curva de densidade por Idade")
```

Embora a média e mediana da idade se assemelhem, a moda parece se deslocar um pouco mais e isso influencia na pequena assimetria da curva

## Análise dos anos de experiência

```{r warning=FALSE}
grafico_dens(dados, 3, "Curva de densidade pela Experiência")
```

Assim como a curva de densidade de Idade, a média e mediana se assemelham bastante, porém a moda diverge e isso causa uma certa assimetria na curva

## Análise dos anos de escolaridade

```{r warning=FALSE}
grafico_dens(dados, 4, "Curva de densidade pelo tempo de Estudo")
```

Também apresenta uma assimetria, mesmo que a média $\approx$ mediana $\approx$ moda.

Vamos construir um gráfico boxplot para entender a distribuição desses dados

```{r}
dados |> 
  ggplot(aes(x = "", y = salario)) +
  geom_boxplot(fill = "#69b3a2") +
  labs(
      title = "Distribuição do Salário",
    y = "Salário",
    x = ""
  ) +
  theme_fivethirtyeight() +
  theme(
    axis.title = element_text()
  )
  
```
Em geral os dados se apresentam bem distribuídos, é possível notar que possui um outlier para além do máximo do intervalo interquartil, vamos descobrir em qual linha se encontra

```{r}
dados[dados$salario %in% boxplot.stats(dados$salario)$out, ]
```

Observe que a linha é condizente com a realidade dos dados, para além do gênero feminino (que veremos depois uma desvalorização do mercado de trabalho apontada pelo modelo), a escolaridade e a experiência condizem com o salário. Vamos manter o dado já que não se trata de um erro ou coisa do tipo.

## Análise dos salários

```{r warning=FALSE}
grafico_dens(dados, 5, "Curva de densidade pelo Salário")
```

A curva de densidade do *Salário* apresenta uma forma mais normal que o resto das variáveis.

# **Relação linear entre as variáveis dos Dados**

Vamos criar uma função para criar gráficos de dispersão do salario em função das demais variáveis numéricas

```{r}
grafico_disp <- function(dado, pos_var, titulo, nome_var) {
  dado |> 
    ggplot(aes(x = dado[[pos_var]], y = salario)) +
    geom_point() +
    labs(
      title = titulo,
      y = "Salário",
      x = nome_var
    ) +
    theme_fivethirtyeight() +
    theme(
      axis.title = element_text()
    )
}
```

## Relação linear entre Salário e Idade

```{r warning=FALSE}
grafico_disp(dados, 2, "Gráfico de dispersão entre Salário e Idade", "Idade")
```

O gráfico não apresenta uma relação linear muito forte, porém é notório que o *Salário* tende a aumentar de acordo com a idade, mas com uma variabilidade considerável.

## Relação linear entre Salário e Experiência

```{r warning=FALSE}
grafico_disp(dados, 3, "Gráfico de dispersão entre Salário e Experiência", "Experiência")
```

Assim como a variável *Idade*, o *Salário* tende a aumentar de acordo com a experiência, porém com uma menor variabilidade.

## Relação linear entre Salário e Escolaridade

```{r warning=FALSE}
grafico_disp(dados, 3, "Gráfico de dispersão entre Salário e Escolaridade", "Escolaridade")
```

Com uma menor variabilidade, o gráfico sugere também uma tendência de aumentar o *Salário* proporcinalmente com a *Escolaridade*.

# **Ajuste do Modelo de Regressão**

A variável escolhida para a construção do modelo será a *Experiência*, pois como vimos, possui uma forte relação linear (o *Salário* tende a aumentar de acordo com a *Experiência*), tem menor variabilidade que as outras variáveis e parece ser uma variável com um poder explicativo maior, pois a experiência tende a ter um impacto mais direto no salário em determinadas áreas.

```{r}
# Construindo o  modelo
modelo <- lm(salario ~ experiencia, dados)

# Avaliando o modelo
summary(modelo)
```

Os coeficientes fornecem a seguinte equação $${\hat Y} = \theta_1 + \theta_2X,$$ onde $\theta_1, \theta_2$ são o intercepto (quando a *Experiência é zero*) e o coeficiente angular (a inclinação da reta na equação dada), respectivamentes. No contexto dado a equação tem forma $${\hat {salario}} = 40640.6+776\times {\text experiencia}$$.

# **Avaliação do Modelo**

Vamos utilizar o modelo para prever os dados

```{r}
dados$salario_predit <- predict(modelo, dados)
```

## Calculando o *EQM, MAE, MAPE*

```{r}
eqm <- mean((dados$salario - dados$salario_predit)^2)
mae <- mean(abs(dados$salario - dados$salario_predit))
mape <- mean(abs(dados$salario - dados$salario_predit)/dados$salario)*100
print(list(
  "EQM" = eqm,
  "MAE" = mae,
  "MAPE" = mape)
  )
```

Como o Erro Quadrático Médio (EQM) é uma métrica mais apropriada para comparação entre diferentes modelos e tem interpretação limitada por estar em uma escala quadrática, focamos nossa análise nas métricas MAE (Erro Absoluto Médio) e MAPE (Erro Percentual Absoluto Médio), que possuem interpretação mais direta.

MAPE $\approx$ 10,43%: Isso significa que, em média, o modelo erra cerca de 10% no valor previsto dos salários. Para muitos contextos de negócios ou estudos sociais, esse é um nível de erro considerado baixo e aceitável, o que indica boa acurácia preditiva.

MAE $\approx$ 5599: O erro médio absoluto nas previsões é de aproximadamente 5.599,00. Dado que os salários na base variam entre 30.000 e 90.000, esse erro representa uma pequena fração do valor total, reforçando a ideia de que o modelo tem um bom desempenho.

Com base nessas métricas, podemos afirmar que o modelo de regressão linear simples utilizando a variável *experiência* como preditora apresenta bom poder preditivo e é adequado para estimar salários dentro do contexto dos dados fornecidos.

Por fim, vamos analisar os valores preditos em função dos valores reais

```{r, warning=FALSE}
dados |> 
  ggplot(aes(x = salario_predit, y = salario)) +
  geom_point(alpha = .7) +
  geom_abline(intercept = 0,
              slope = 1,
              color = "red",
              linetype = "dashed") +
  labs(
    title = "Salário Real vs. Salário Predito",
    x = "Salário Predito",
    y = "Salário Real"
  ) +
  theme_fivethirtyeight() +
   theme(
      axis.title = element_text()
   )
```
O gráfico sugere que os dados estão predominantemente próximos da linha de referência $y = x$, o que indica boa fidelidade do modelo, já que os valores preditos se aproximam dos valores reais. A dispersão é relativamente simétrica em torno da linha, reforçando a consistência das previsões. No entanto, observa-se que nos extremos da distribuição (salários muito altos ou muito baixos), há maior discrepância entre os valores preditos e reais, sugerindo que o modelo apresenta maior variabilidade ou imprecisão em casos extremo.

# **Comparação por Gênero**

Vamos dividir a base de dados por *sexo*:

```{r}
dados_h <- dados[dados$sexo == "Homem",]
dados_m <- dados[dados$sexo == "Mulher",]
```

## Criação do modelo por gênero

```{r}
modelo_h <- lm(salario ~ experiencia, dados_h)
modelo_m <- lm(salario ~ experiencia, dados_m)

summary(modelo_h); summary(modelo_m)
```
O modelo construído para *Homem* fornece a equação $$\hat {salario}=41728.86 + 733.77 \times experiencia,$$ enquanto que para *Mulher* $$\hat {salario}=39544.51 + 816.86 \times experiencia.$$

A interpretação desses resultados mostra que o intercepto $\theta_1$ é maior para os *Homens*, o que indica que, para zero anos de experiência, o modelo prevê um salário inicial maior para os *Homens* em comparação às *Mulheres*, demonstrando assim, uma valorização maior ao trabalho masculino no início que ao feminino.

Por outro lado, o coeficiente angular $\theta_2$ é maior no modelo feminino, o que sugere que o salário das *Mulheres* cresce mais rapidamente conforme a experiência aumenta. Isso pode ser interpretado como uma valorização proporcional maior da experiência feminina.

## Validação do modelo por gênero

Vamos utilizar o modelo para prever os dados

```{r}
dados_h$salario_predit <- predict(modelo_h, dados_h)
dados_m$salario_predit <- predict(modelo_m, dados_m)
```

## Calculando o *EQM, MAE, MAPE*:

```{r}
data.frame(
  "Gênero" = c("Masculino", "Feminino"),
  "EQM" = c(
    mean((dados_h$salario - dados_h$salario_predit)^2),
    mean((dados_m$salario - dados_m$salario_predit)^2)
  ),
  "MAE" = c(
    mean(abs(dados_h$salario - dados_h$salario_predit)),
    mean(abs(dados_m$salario - dados_m$salario_predit))
  ),
  "MAPE" = c(
    mean(abs(dados_h$salario - dados_h$salario_predit)/dados_h$salario)*100,
    mean(abs(dados_m$salario - dados_m$salario_predit)/dados_m$salario)*100
  )
)
```

O modelo ajustado para o grupo Masculino apresentou valores ligeiramente menores em todas as métricas de erro (*EQM, MAE e MAPE*), indicando que ele realiza previsões um pouco mais precisas do que o modelo construído para o grupo Feminino.

Apesar dessa diferença, os valores de erro entre os dois grupos são muito próximos, o que sugere que o desempenho dos modelos é semelhante em termos de capacidade preditiva. Dessa forma, não há evidências de que o modelo para um dos gêneros seja significativamente superior ao outro.

Por fim, vamos analisar os valores preditos em função dos valores reais para os modelos por gênero

```{r fig.height=8, fig.width=15, warning=FALSE}
g1 <- dados_h |>
  ggplot(aes(x = salario_predit, y = salario)) +
  geom_point(alpha = .7) +
  geom_abline(intercept = 0,
              slope = 1,
              color = "red",
              linetype = "dashed") +
  labs(
    title = "Salário Real vs. Salário Predito para Homens",
    x = "Salário Predito",
    y = "Salário Real"
  ) +
  theme_fivethirtyeight() +
   theme(
      axis.title = element_text()
   )

g2 <- dados_h |> 
  ggplot(aes(x = salario_predit, y = salario)) +
  geom_point(alpha = .7) +
  geom_abline(intercept = 0,
              slope = 1,
              color = "red",
              linetype = "dashed") +
  labs(
    title = "Salário Real vs. Salário Predito para Mulheres",
    x = "Salário Predito",
    y = "Salário Real"
  ) +
  theme_fivethirtyeight() +
   theme(
      axis.title = element_text()
   )

plot_grid(g1, g2)
```

O modelo apresenta um bom desempenho preditivo para ambos os gêneros, com resultados visivelmente semelhantes. Entretanto, observa-se que o modelo para o grupo masculino apresenta desempenho ligeiramente superior, com menor dispersão dos pontos em torno da linha ideal $y = x$ e métricas de erro um pouco menores. Para o grupo feminino, há uma maior variabilidade nas predições, especialmente em faixas salariais mais altas, o que pode indicar uma menor precisão nessas regiões. Uma possível explicação para essa diferença está na distribuição das observações: a base de dados é levemente desbalanceada, contendo aproximadamente 51,5% de observações masculinas e 48,5% femininas. Esse leve desequilíbrio pode impactar a qualidade do ajuste do modelo, favorecendo o grupo mais representado.

# **Interpretação e Conclusões**

Com base nos resultados obtidos, é possível concluir que o modelo de regressão linear simples apresenta um bom desempenho preditivo, tanto no conjunto geral de dados quanto nas divisões por gênero. As métricas de erro (*EQM, MAE e MAPE*) são bastante semelhantes entre os grupos, com o *MAPE* em torno de 10% para ambos, o que indica que o modelo comete, em média, um erro percentual relativamente baixo nas previsões salariais.

A análise dos coeficientes mostra que, segundo o modelo, o mercado tende a atribuir um salário inicial maior aos homens (intercepto mais alto), enquanto o ganho associado à experiência (coeficiente angular) é mais elevado para as mulheres. Isso pode sugerir uma valorização crescente da experiência feminina no mercado de trabalho, embora partindo de um ponto inicial inferior.

Por fim, vale destacar que o modelo pode ser aprimorado com a inclusão de mais observações e, principalmente, com a adição de outras variáveis explicativas que possam captar melhor a complexidade que influencia os salários.
